臺灣高等法院臺中分院刑事判決　　　　　　　　　九十三年度上易字第一二四五號
　　上　訴　人
　　即　被　告　丙○○
　　選任辯護人　秦鴻宣
右上訴人即被告因誹謗案件，不服臺灣臺中地方法院九十三年度易更字第十四號，中
華民國九十三年九月六日第一審判決（起訴案號：臺灣臺中地方法院檢察署九十一年
度偵字第一○六二七號），提起上訴，本院判決如左：
    主      文
原判決撤銷。
丙○○無罪。
    理      由
壹、公訴意旨略以：被告丙○○原係臺中市北區省三國民小學（下稱省三國小）保健
    員，現已退休，其在退休前與該校校長甲○○不合，又因受到家長會建議要求改
    善，竟基於意圖散布於眾之概括犯意，先於民國九十年四月間，陸續將未經查證
    而內容不實之「耳聞阮校長與生意人有金錢來往及瓜葛，利用職權挪用省三合作
    社公款」申訴書，寄發予臺中市教師會（係由臺中市各級學校教師會登記組成，
會址設於臺中市○區○○街二九號）及省三國小教師會（係由省三國小編制內正
    式教師申請組成，會址設於臺中市○區○○路三五○號），而散布文字指摘足以
    毀損省三國小校長甲○○名譽之事。復承上開概括犯意，於九十年五月間將未經
    查證而內容不實之「校長甲○○曾於八十七、八十八年度挪用省三合作社公款，
    且不經合作社多位負責人蓋章，事經合作社人員發現催其補還，有合作社出入帳
    為證，事實俱在」等檢舉函予市議員蕭杰，而散布文字指摘足以毀損省三國小校
    長甲○○名譽之事。後市議員蕭杰於同年五月廿八日議會期間就上開事件質詢，
    採訪新聞之記者見此項質詢內容具有新聞性，乃於翌日於報紙及電視媒體上報導
    。惟臺中市政府將上情交由政風室會同臺中市警察局、教育局調查，甲○○並無
    丙○○所稱挪用省三國小員生消費合作社公款之不法情事。因認被告訴涉有刑法
    第三百十條第二項之加重誹謗罪嫌云云。
貳、程序部分：
一、按告訴乃論之罪，其告訴應自得為告訴之人知悉犯人之時起，於六個月內為之，
    刑事訴訟法第二百三十七條第一項定有明文，而該項所稱「知悉」，係指確知犯
    人之犯罪行為而言，如初意疑其有此犯行，而未得確實證據，及發見確實證據，
    始行告訴，則不得以告訴人前此之遲疑，未經申告，遂謂告訴為逾越法定期間，
    此有最高法院二十八年上字第九一九號判例意旨可資參照（同院七十一年度臺上
    字第六五九○號判決亦同此意旨：所謂之「知悉犯人」係指得為告訴人之人確知
    犯人之犯罪行為而言，以其主觀為標準，且其知悉必須達於確信之程度，故若事
    涉曖昧，雖有懷疑未得實證，因而遲疑未告，其告訴期間並不進行。）。又按刑
    法第三百十條之誹謗罪，依同法第三百十四條之規定，須告訴乃論，故誹謗罪為
    告訴乃論之罪。本案告訴人甲○○係於九十一年三月八日向臺灣臺中地方法院檢
    察署提出誹謗罪告訴，此有告訴人之告訴狀及臺灣臺中地方法院檢察署收件章存
    卷可按（見九十一年度發查字第九九八號卷第一頁），故本案之告訴是否有逾告
    訴期間，其關鍵在於告訴人何時確信而知悉被告丙○○有於九十年四月間向臺中
    市教師會、省三國小教師會檢舉，以及於同年五月間向市議員蕭杰陳情之事。經
    查：
  (一)、告訴人於本院準備程序時陳稱：本案有關被告丙○○指摘之事，係於九十年九
      月十日在省三國小教職員工工作會報時，聽聞被告聲稱檢舉合作社業務乃由其
      提出，伊自此始知本件之事係由被告為之，先前雖有懷疑被告，但並無證據證
      明係被告所為，故不敢確認，之前雖有臺中市政府人員來查核省三國小員生消
      費合作社業務，但他們只說是例行查核，並未指明係何人檢舉，伊雖有詢問政
      風人員，他們說這是公務機密，並未告知，另外，省三國小之輔導室主任兼政
      風人員王海捷，是於九十年九月四日接到臺中市政府的公文，所以他於九十年
      九月十日工作會報時說校長沒有挪用校內公款，伊係於該日被告自己承認後，
      才確認是被告所為，後因被告之行為沒有改善，始於九十一年三月八日提出告
      訴等語（見原審易更卷一第二○二至二○四頁）。又依省三國小九十年九月十
      日教職員工工作會報紀錄記載：「保健員（指被告）：檢舉合作社業務，仍（
      應為「乃」字之誤寫）本人提出，對此事不清楚者可直接問本人。」等語（見
      原審易更卷一第六十一頁）。再者，被告於原審九十三年六月十四日行準備程
      序時亦供承：「我是九十年九月十日當天工作會報的時候講出來的。在這之前
      我沒有跟學校的任何人提起過本案是我陳情的。」等語（見原審易更卷一第二
      ○四頁）。綜上可知，告訴人雖因與被告多有糾紛，而有懷疑本案之事係由被
      告檢舉，但因負責調查本案之臺中市政府人員或省三國小之政風人員並未告知
      此事，被告亦無向其他同事透露此事係其檢舉，是以告訴人並無任何證據可資
      證明本案之檢舉係被告所為，故告訴人明確而有證據知悉此事為被告所為，確
      為九十年九月十日。
  (二)、目前為省三國小之教務處主任，而於九十年四、五月間擔任該校輔導室主任及
      政風室人員之證人王海捷，其於九十年六月十三日在臺中市政府政風室接受訪
      談時陳稱：「本校保健員焦小姐前因未善盡職責，經校長告知要求改善而心生
      芥蒂，並因校長曾向其借款致焦員心生不滿，而挾怨報復致四處陳情，使得學
      校安寧被破壞，校譽亦受嚴重打擊。」等語（見原審易更卷一第一八三頁），
      是以證人王海捷於九十年九月十日省三國小教職員工工作會報之前，是否因其
      接受詢談而知悉此事係由被告檢舉，並將此事告知告訴人，告訴人因此而告悉
      此事，即有探究之必要。查證人王海捷於原審九十三年七月九日審理時具結證
      稱：「（臺中市政風處曾經請你過去問話，時間及詳細情形？）時間是報紙刊
      登市議員蕭杰在市議會質詢省三國小校長涉嫌挪用公款，後來（臺中市政府）
      政風室有來調查，找我過去談話。政風室有來學校調查，問我們學校其他的同
      仁，之後再請我到市政府政風室去問話。問我校長和學校員工借錢的事情，應
      該也有問我校長是否有挪用公款的事情，當時我回答有借錢的事情但是沒有挪
      用公款的事情。政風室只有口頭上問，沒有拿任何其他的書面資料給我。」、
      「（政風室問話當天，你有提及丙○○？）有，因為政風室人員就是問阮校長
      和丙○○的事情。政風室沒有明確指出是丙○○，只是說有人告知，因為之前
      丙○○有寫過這些陳情函，所以我很快的聯想到是她，所以我在當時訪談有提
      到丙○○。」、「〔（提示九十年六月十三日訪談紀錄並告以要旨）筆錄是否
      當時所作？〕這份筆錄就是政風人員訪談的紀錄。對筆錄內容沒有意見。筆錄
      內提及丙○○小姐因為事情發生一連串的東西，報紙刊登，政風室來省三國小
      有訪談丙○○和另外一位同仁，後來調我過去問話，所以我很容易就切到這個
      話題。」、「（訪談結果，回去之後有無向校長報告？）沒有。因為我兩邊不
      是人。」、「（在九十年九月十日之前，為何會於九十年六月十三日於臺中市
      政府政風室人員訪談的時候提及丙○○？）當時我是作猜測。我猜測是焦小姐
      陳情的，但是我認為八、九成就是她。因為從我八十七年八月一日到省三國小
      ，校長私人借貸的問題就一直延燒，丙○○和校長之前的糾紛是全校教職員工
      都知道的事情。所以政風室訪談的時候我很自然的就覺得是丙○○。」等語（
      見原審易更卷二第十四至十六頁）。是依證人王海捷之證詞可知，證人王海捷
      於九十年六月十三日之訪談筆錄會談及被告，是因告訴人與被告之間存有糾紛
      ，故其乃推測此事是被告所為，因而於訪談時提及被告，然此亦屬其個人之推
      測，並無任何之憑證。而重點是，臺中市政府政風室人員並未將檢舉人為被告
      此事，告知證人王海捷，且證人王海捷於接受訪談後，亦未將接受訪談之事告
      知告訴人，是以告訴人未曾經由證人王海捷，而於九十年九月十日之前即知悉
      此事為被告檢舉。
  (三)、被告之選任辯護人雖辯護稱：「根據九十二年六月二十六日辯護狀之證一，告
      訴人所提出來九十年二月二十七日的報告書，可以看出告訴人早就知道被告陳
      情的事情。」云云；告訴人對此則陳明：「那時候二月二十七日沒有檢舉我挪
      用合作社公款，合作社的案子是五月二十八日檢舉的。報告書和本案無關。」
      等語。經查上開報告書是告訴人於九十年二月二十七日所陳報（見原審易字卷
      第三十九至四十三頁），而本案被告指摘之內容，係於九十年四、五月間發生
      ，是在告訴人書寫上開報告書之後，如何能從發生在先之上開報告書推論出告
      訴人已知悉發生在後之事，殊難理解，且依該報告書之內容，係針對告訴人是
      否有利用職權向生意人借錢、有無變造取款條而溢領新臺幣（下同）九萬元、
      有關單位是否有派人調查、有無電話騷擾等事，作出說明，與本案告訴人是否
      有挪用省三國小員生合作社公款之事無關，是以，選任辯護人上開辯解，顯有
      誤會。
  (四)、綜上，告訴人明確知悉本案之檢舉人為被告之時點，為九十年九月十日之省三
      國小教職員工工作會報，是其於九十一年三月八日向臺灣臺中地方法院檢察署
      提出誹謗罪告訴，並未逾告訴期間，足堪認定。
二、按刑法上之牽連犯，係指行為者意念中祇欲犯某罪，而其實施犯罪之方法，或其
    實施犯罪之結果，觸犯行為人目的行為以外之其他罪名而言。牽連犯的數行為間
    ，有無方法或結果行為與目的行為之牽連關係存在，並應參酌行為時客觀的事實
    以為決定，亦即在客觀上認其方法或結果行為，與犯罪之目的行為，有不可分離
    之直接密切關係，始克成立。次按：刑法第五十五條所謂之牽連犯，必須二個以
    上之行為有方法與結果之關係者，始足構成，亦即必須以犯一罪之方法行為犯他
    罪，或以犯一罪之結果行為犯他罪，方有牽連關係之可言，最高法院分別著有七
    十九年臺上字第五四七號、七十三年臺上字第五四四六號判例可資參照。申言之
    ，刑法規定之牽連犯，不僅客觀上需有直接、密切之牽連關係，主觀上亦必須有
    牽連之意思，若係另行起意，則無牽連犯之成立可言。又按連續犯之所謂出於概
    括犯意，必須其多次犯罪行為自始均在一個預定犯罪計劃以內，出於主觀上始終
    同一犯意之進行，若中途另有新犯意發生，縱所犯為同一罪名，究非連續其初發
    的意思，即不能成立連續犯，最高法院並著有七十年臺上字第六二九六號判例可
    參。本案告訴人前於九十年十月九日即向原審法院自訴被告涉犯誣告罪，原審法
    院於九十一年一月九日判決被告無罪，自訴人即本案告訴人提起上訴，經本院以
    九十一年度上訴字第二九○號審理後，認「丙○○係臺中市省三國民小學（以下
    稱省三國小）保健員（現已退休），平日與該校校長甲○○不合，又因受到家長
    會建議要求改善，乃怪罪甲○○，竟意圖使甲○○受懲戒處分，而於九十年五月
    八日，在臺中市○○街八四巷四之四號住處，書具檢舉函，虛構『校長甲○○曾
    於八十七、八十八年度挪用省三合作社公款，且不經合作社多位負責人蓋章，事
    經合作社人員發現催其補還，有合作社出入帳為證，事實俱在。』之事實，分別
    向臺中市政府及監察院提出檢舉，請求查處。嗣經臺中市政府於九十年五月三十
    日交由政風室會同臺中市警察局、教育局到校調查相關帳目，經調查結果，並無
    丙○○所稱挪用該校員生消費合作社公款之不法情事，函覆監察院，惟丙○○仍
    一再陳情、檢舉。」，而於九十一年十一月二十一日判處被告有期徒刑三月，緩
    刑二年，上訴後現尚在最高法院審理中。本案被告於原審法院九十二年度易字第
    二三二號案件九十二年二月十八日審理時供稱：「．．．我是向臺中市政府和監
    察院陳情，當初市政府不理我，我才向市議員反應說我向臺中市政府陳情之後都
    沒有下文，請他幫忙我查詢．．．」；又於該案九十二年六月二十六日審理時供
    稱：「我八十九年就向市政府陳情了，因為上面都不處理，所以我才向監察院陳
    情，九十年四月的時候向臺中市政府、省三國小教師會陳情」等語。依被告供述
    意旨，被告於九十年五月間之所以提供其向臺中市政府及監察院檢舉，內容有「
    校長甲○○曾於八十七、八十八年度挪用省三合作社公款，且不經合作社多位負
    責人蓋章，事經合作社人員發現催其補還，有合作社出入帳為證，事實俱在」等
    之檢舉函予不知情之市議員，係因向市政府陳情均無下文，始起意為之，難認與
    前案經判決有罪部分，是自始均在一個預定犯罪計劃以內，出於主觀上牽連之犯
    意進行，又誹謗罪與誣告罪之構成要件不同，二者之間亦難認有目的手段或方法
    結果之牽連關係存在。又被告於九十年四月間，先後將內容有「耳聞阮校長與生
    意人有金錢來往及瓜葛，利用職權挪用省三合作社公款」之申訴書寄發予臺中市
    教師會、省三國小教師會之行為，依被告供述，其係因其於八十九年、九十年間
    向臺中市政府陳情，臺中市政府對之不予理會，始向臺中市教師會、省三國小教
    師檢舉，則被告此次提供檢舉函之行為，與前案經判決有罪部分，亦不具有連續
    犯關係，附此明。
、實體部分：
一、訊據被告固坦承有於九十年四月間，將內容有「耳聞阮校長與生意人有金錢來往
    及瓜葛，利用職權挪用省三合作社公款」內容之申訴書，寄發予臺中市教師會、
    省三國小教師會，以及於九十年五月間提供其先前向臺中市政府及監察院檢舉而
    內容為「校長甲○○曾於八十七、八十八年度挪用省三合作社公款，且不經合作
    社多位負責人蓋章，事經合作社人員發現催其補還，有合作社出入帳為證，事實
    俱在」之檢舉函予臺中市議會議員蕭杰之事實，但堅決否認有加重誹謗之故意，
    辯稱：伊於九十年三月三日與友人周曉慧、鄭民崇一同至省三國小前任校長翟劍
    秋家中，他問及甲○○校長是否有欠合作社的錢，向伊、朱耀光（省三國小前任
    教務主任）、張碧影（省三國小衛生組長）借七十萬元，要還給合作社之事，伊
    說不知道此事，之後於九十年四月二十六日省三國小有一個退休人員聚餐之場合
    ，在一家餐廳聚會，伊問朱耀光主任，是否有以我們三個人的名義借給甲○○校
    長七十萬元，朱主任問伊為何會知道，隔了幾天之後，朱主任說他是拿伊之名義
    借給甲○○校長的，因為他們的話，伊才懷疑甲○○校長，所以才會在九十年四
    月間寫申訴書給臺中市教師會、省三國小教師會，寫申訴書的意思是要調查阮校
    長在學校的品德和行為，後來是因為伊向臺中市政府陳情都石沈大海，所以才到
    蕭杰市議員的服務處，將相關資料給他看，他才幫伊查，議會質詢及記者採訪的
    事情，伊都不知道，是後來上報，同事晚上打電話來才知道此事等語。
二、按刑法第三百十條第二項之加重誹謗罪，係以意圖散布於眾，而散布文字、圖畫
    指摘或傳述「足以毀損他人名譽之事」為其犯罪成立之要件。所謂「毀損他人名
    譽之事」係指故意對於他人在社會上所保有之人格及聲譽地位予以毀壞貶低而言
    。所謂「意圖散布於眾」係指期望將之散布於不特定人或多數人，使大眾得以知
    悉其內容者而言。因之，如所指摘或傳述者，並不足以毀損或貶低他人在社會上
    所保有之人格及聲譽，或行為人並無將足以毀損他人名譽之事傳播於「不特定或
    特定多數人」而使大眾週知之「意圖」，或不具『真正惡意原則』之『實質之惡
    意』，均不得以誹謗罪相繩。經查本件被告一再供稱：因其身為教育人員，在向
    主管機關舉發身為校長之告訴人品德行為事件後，因未獲正面回應，始向省三國
    小及臺中市教師會申訴。觀之卷附被告所寫申訴書，亦載明「盼教師會能秉持公
    道，維護教師權益，還我一個清白，且對校長不法的行為提出糾舉，讓省三的老
    師能安心的教書，不要日存緊張與不安」等語。足證被告書寫申訴書之原意，無
    非要請求教師會介入調查其所舉發之事實，並非存有將此事項傳播於不特定或特
    定多數人，而使大眾週知之意圖。該項申訴嗣雖因被告及告訴人均非教師會會員
    ，與教師會章程第六條規定之教師會任務不符（按臺中市教師會與省三國小教師
    會章程第六條之規定內容相同），而經省三國小教師會函覆不予受理；然此僅係
    被告主觀上誤認教師會之設立宗旨及任務，有權限受理調查其所申訴之事項，尚
    難據此即謂被告有將所申訴事項散布於眾之意圖。
三、至被告持其原向監察院、臺中市政府檢舉之檢舉函予臺中市議員蕭杰之事實，經
    證人蕭杰於原審九十三年八月二十三日審理時具結證稱：伊現擔任臺中市議會議
    員，伊曾經在市議會開議期間，質詢甲○○校長是否有挪用公款或在外召集互助
    會的事情，這是因在質詢的前一星期至十天左右，被告到伊位於臺中市○區○○
    街一八三號服務處找伊，拿一些書面資料來，應該有合作社存款簿影本等資料，
    她陳情說校長挪用公款，在校內、校外欠人債務及招募互助會，不適任校長，伊
    不記得她是否有要求伊作什麼事情，站在伊之職責，認為需要在市議會質詢；會
    在臺中市議會質詢，依伊之作法應該是伊主動，被告應該沒有明白表示要伊向臺
    中市政府相關單位反應，請他們加速查證的動作，不過會到議員的服務處來，應
    該有這樣的意思，但是沒有明白表示出來；有關質詢內容，伊不能預期記者是否
    會刊登，記者是按照伊質詢教育局時的內容，直接作為新聞刊登的內容，不是伊
    主動提供給媒體或是媒體有來採訪，丙○○沒有希望伊傳播給第三人知道的意思
    ，應是希望伊幫她主持公道，但是因為伊要確認事情的真正性，所以才會向教育
    局質詢等語（見原審該日審判筆錄第三十四至三十七頁）。是依證人蕭杰之證詞
    可知，被告並無透過市議員蕭杰而將之散布在大眾媒體上，或其他不特定之第三
    人週知，而是因市議員蕭杰質詢之內容，具有新聞性，記者乃依其質詢內容刊登
    在報紙上。徵之臺中市議會對臺中市政府轄下之中小學校校務，原即有監督之權
    限，則被告透過市議員向市政府主管局處反應，要求調查其所檢舉事項，更屬合
    法正當之作法，其主觀上尤難遽認有何散布於眾之意圖。
四、綜上所述，被告既僅向特定教師組織－教師會申訴，請求調查其所舉發之事項，
    及請求對教育施政有監督權限之臺中市議員，向臺中市政府反應調查其所舉發關
    於告訴人在學校有關校務行政作為等事，其主觀上顯難認有何散布於眾之意圖，
    揆之前揭說明，被告所為即不該當誹謗罪之構成要件。此外，復查無任何積極證
    據足證被告有何散布於眾之故意，雖其申訴或檢舉內容不能證明為真實，亦不能
    論以誹謗罪。原審法院未詳予審究被告主觀上之犯意，遽以被告所申訴或檢舉內
    容不能證明，即認被告構成加重誹謗罪，而予論科，核有未當。被告上訴意旨否
    認有誹謗故意，並執此指摘原判決不當，即有理由，應由本院將原判決撤銷，改
    為被告無罪之判決。
據上論斷，應依刑事訴訟法第三百六十九條第一項前段、第三百六十四條、第三百零
一條第一項，判決如主文。
本案經檢察官乙○○到庭執行職務。
中      華      民      國　    九十四     年     四      月    十四　　日
                                臺灣高等法院臺中分院刑事第六庭
                                      審判長法　官　李  文  雄
                                      　　　法  官　陳　嘉　雄
                                      　　　法  官　邱　顯　祥
右正本證明與原本無異。
不得上訴。
　　　　　　　　　　　　　　　　　　　　　　書記官  陳  桂  芬
中      華      民      國　    九十四     年     四      月    十四　　日
                                                                        Ｒ
